臺灣高等法院刑事判決
109年度上易字第1528號
上  訴  人  
即  被  告  張明蓮


選任辯護人  尚佩瑩律師
上列上訴人即被告因妨害名譽案件，不服臺灣士林地方法院109
年度易字第167號，中華民國109年6月11日第一審判決（起訴案
號：臺灣士林地方檢察署109年度偵續一字第3號），提起上訴，
本院判決如下：
    主  文
上訴駁回。
    事實及理由
一、經本院審理結果，認第一審以上訴人即被告張明蓮犯刑法第
    310條第2項之散布文字誹謗罪，判處拘役30日，並諭知易科
    罰金之折算標準為新臺幣1,000元折算1日，認事用法及量刑
    均無不當，應予維持，並引用第一審判決書記載之事實、證
    據及理由（如附件）。
二、被告上訴意旨略以：法院之判決書內容既經司法機關對外公
    告且於司法院網站公開供人閱覽，自非「足以毀損他人名譽
    之事」，故臺灣臺北地方法院105年度重訴字第280號民事判
    決內容應無足以毀損他人名譽之情，不應單依被害人主觀上
    之感情決之，原判決認上開民事判決內容屬足以誹謗他人名
    譽之事，容有理由不備之違誤；被告對於該民事判決內容並
    無任何偽造、變造或加註任何指稱該民事判決所載「莊美英
    」即為告訴人莊美英之言詞，被告無將該民事判決之被告罔
    稱為告訴人之行為及故意，原審逕認被告有誹謗犯行，容有
    理由不備之違誤；又依被告與告訴人社區規約第7條規定，
    管委會委員之債信情況，為當然解任事由，故管理委員有無
    涉及重大負債，自屬攸關社區公益重要之事，被告所投遞之
    上開民事判決內容真實，且未遭被告偽造或變造，又經司法
    院公開於網路上，原判決對於真實且涉及公益之言論以誹謗
    罪相繩，顯與司法院釋字第509號解釋意旨相違，容有違背
    法令之誤云云。
三、惟查：
　㈠刑法誹謗罪係以意圖散布於眾，而指摘或傳述足以毀損他人
    名譽之事，為其成立要件，行為人所指摘或傳述之事，必須
    為具有足以損害被指述人名譽之具體事件內容，始有誹謗行
    為可言。至行為人所指摘或傳述之事是否「足以毀損他人名
    譽」，應就被指述人之個人條件及指摘或傳述之內容，以一
    般人之社會通念為客觀之判斷。如行為人所指摘或傳述之具
    體事實，足以使被指述人受到社會一般人負面之評價判斷，
    即可認為足以損害被指述人之名譽。所散布之文字倘依遣詞
    用字、運句語法整體以觀，或依其文詞內容所引發之適度聯
    想，以客觀社會通念價值判斷，足以使人產生懷疑或足以毀
    損或貶抑被害人之人格聲譽，或造成毀損之可能或危險者，
    即屬刑法第310條所處罰之誹謗行為。本案告訴人並非臺灣
    臺北地方法院105年度重訴字第280號民事判決之「被告莊美
    英」，此為被告所不否認，然被告將其事先影印上開載有「
    被告……莊美英應連帶給付原告新臺幣伍仟萬元……」等內容之
    民事判決公示送達公告，投擲在其與告訴人居住之社區其他
    10餘名住戶之信箱內，而告訴人既與該民事判決之「被告莊
    美英」同名同姓，復擔任108年度社區管理委員會主任委員
    ，而為社區多數住戶所識，又係社區內唯一名為「莊美英」
    之住戶，此亦為被告所不否認，則被告將上開判決公示送達
    公告影本，投遞在社區其他住戶信箱內，客觀上自有可能使
    其他住戶將該判決公示送達公告上所載「被告莊美英」與告
    訴人間產生人別同一性之聯想，被告顯係意在指摘身為社區
    管理委員會主任委員之告訴人對外積欠鉅額債務遭法院判決
    償還，依社會常情，客觀上確足使一般人對告訴人產生欠款
    未還、債信不良等負面評價，而對告訴人之人格、形象、社
    會地位造成相當之貶抑，此觀證人即社區住戶游美媛證稱：
    民國108年1月中旬以後開管委會時，告訴人說要繼續當主委
    ，但被告反對，說有訴訟在的人不宜當主委，後來我的信箱
    就出現上開判決，我拿到後就看了一下，沒去問過其他住戶
    ，也沒去問告訴人上面是不是她，因為這是人家私事，我不
    想多問，只有問過管理員，想說為何有人投這種東西，我想
    應該是當初開會時當場說有官司在的人不能當主委，所以被
    告才會投這東西來告訴住戶等語（見偵續卷第123頁），暨
    證人即社區住戶林立偉證稱：這件事情是同名同姓，怎麼可
    以誤投文件，又沒確定是同一人等語（見偵續卷第101頁）
    ，亦可推知被告投遞之上開文字內容所引發之適度聯想，客
    觀上已足使人產生告訴人債信不佳之懷疑，而足造成貶抑告
    訴人社會評價之可能及危險，自屬足以毀損告訴人名譽之言
    論至明。
  ㈡言論自由為人民之基本權利，憲法第11條有明文保障，國家
    應給予最大限度之維護，俾其實現自我、溝通意見、追求真
    理及監督各種政治或社會活動之功能得以發揮。惟為兼顧對
    個人名譽、隱私及公共利益之保護，法律尚非不得對言論自
    由依其傳播方式為合理之限制，刑法第310條第1項及第2項
    誹謗罪即係為保護個人之法益，為防止妨礙他人之自由權利
    所必要而制定。至刑法同條第3項前段以對於所誹謗之事，
    能證明其為真實者不罰，係針對言論內容與事實相符者之保
    障，並藉以限定刑罰權之範圍，非謂指摘或傳述誹謗事項之
    行為人，必須自行證明其言論內容確屬真實，始能免於刑責
    。而行為人雖不能證明言論內容為真實，但依其所提證據資
    料，認為行為人有相當理由確信其為真實者，即不能繩以誹
    謗之刑責，是該條第3項前段僅在減輕被告證明其言論即指
    摘或傳述之事項為真實之舉證責任，惟行為人仍須提出證據
    資料，證明有相當理由確信其所為言論即指摘或傳述之事項
    為真實，否則仍非不能構成誹謗罪責。而證據資料係行為人
    所指摘或傳述事項之依據，此所指證據資料係真正，或雖非
    真正，但其提出並非因惡意前提下，有相當理由確信其為真
    正者而言；行為人若明知其所指摘或陳述之事顯與事實不符
    者，或對於所指摘或陳述之事，是否與事實相符，仍有所質
    疑，而有可供查證之管道，竟因重大輕率而未加查證，或持
    即使誹謗他人亦在所不惜之態度，而仍任意指摘或傳述，自
    應構成誹謗罪（最高法院101年度台上字第3464號判決意旨
    參照）。言論自由為憲法所保障之人民基本權，法律固應予
    以最大限度之維護。惟惡意散布謠言，傳播不實之言論，反
    足以破壞憲法所保障之基本權，依憲法第23條規定，自應予
    合理之限制。而刑法第310條誹謗罪之處罰規定，即屬法律
    對於非法言論所加之限制。又司法院釋字第509號解釋明確
    揭示行為人縱不能證明其言論內容為真實，然若能舉出相當
    證據資料足證其有相當理由確信其言論內容為真實者，因欠
    缺犯罪故意，即不得遽以誹謗罪相繩，亦即採取「真正惡意
    原則」。從而行為人對於資訊之不實已有所知悉或可得而知
    ，卻仍執意傳播不實之言論，或有合理之可疑，卻仍故意迴
    避真相，假言論自由之名，行惡意攻訐之實者，即有處罰之
    正當性，自難主張免責。再者，行為人就其所指摘或傳述之
    事，應盡何種程度之查證義務，始能認其有相當理由確信其
    為真實，而屬善意發表言論，應參酌行為人之動機、目的及
    所發表言論之散布力、影響力而為觀察，倘僅屬茶餘飯後閒
    談聊天之資者，固難課以較高之查證義務；反之，若利用記
    者會、出版品、網路傳播等方式，而具有相當影響力者，因
    其所利用之傳播方式，散布力較為強大，依一般社會經驗，
    其在發表言論之前，理應經過善意篩選，自有較高之查證義
    務，始能謂其於發表言論之時並非惡意（最高法院97年度台
    上字第998號判決意旨參照）：
　⒈本案被告將上開民事判決公示送達公告影本，投擲在社區其
    他10餘名住戶之信箱內，其中關於「莊美英應連帶給付新臺
    幣5000萬元」等情，涉及具體事實之陳述，故被告所為是否
    該當誹謗罪之要件，自應以其是否具有真實惡意為斷。其將
    言論以文字書面之方式投遞在社區住戶信箱內，使不特定多
    數人自信箱內拿取後得輕易瀏覽知悉，再以分享或轉發等方
    式散布、傳播，則以其書面投遞傳播之方式觀之，其散布力
    顯較一般人與人之間茶餘飯後閒談聊天之口語傳播更為強大
    ，故其在散布上揭言論時，理應經過善意篩選，而負相當之
    查證義務。
　⒉被告既自承其無法肯定上開判決公示送達公告所載「被告莊
    美英」確為告訴人無訛（見原審易字卷第41頁），已難認其
    有相當理由確信其自行上網查得之前揭判決公示送達公告所
    載內容即屬告訴人本人涉訟之民事債務。該等內容縱經司法
    院公告於網路上而非出於偽造或變造，被告仍當善意篩選、
    確認其上所載被告即為告訴人，要難僅憑其係政府機關公告
    之內容解免其應盡之查證義務。
　⒊被告既自承大專畢業，曾任護理師及社區107年度管理委員會
    主任委員（見原審易字卷第42頁），已足認其具有相當之智
    識及社會經驗，理當知悉其以前述方式散布民事判決內容，
    極可能使社區住戶對告訴人產生債信不良之負面觀感，此觀
    其自承：107年間擔任主委，因住戶反應告訴人有很多法院
    信件，我上網查這件事，就查到上開判決資料，我有蒐集一
    些資料，都是準備要在開會時表達意見或讓住戶知道的；我
    們在108年1月28日辦理交接有爭議，因交接後對於召集人的
    身分我們有意見，告訴人一直不理會住戶跟我們的反應，又
    說她要召開臨時會議，我在108年2月27日晚間回社區的目的
    也是有住戶跟我說管委會公告要召開臨時區權會議等語（見
    原審易字卷第40至41頁），亦足證明其主觀上對於其所投遞
    之上開文字內容，將引發住戶合理「聯想」其上所載積欠鉅
    額債務之「被告莊美英」即為告訴人，而對告訴人日後能否
    繼續擔任社區管理委員會主任委員，可能有重大之影響，其
    散布上開文字恐將侵害告訴人之名譽等情，應知之甚明，否
    則焉有大費周章在深夜時分無端投遞該等文字內容於社區10
    餘名住戶信箱內之可能及必要？是其既欲指摘告訴人債信不
    良，恐不適任社區管理委員會主任委員乙職，則其所指摘之
    對象為何人，本即至關重大，其在散布文字之前，自當謹慎
    查證。其既明知上開判決公示送達公告所載「被告莊美英」
    與告訴人有非同一人之可能，則其本應於投遞前詳加查證其
    上所載「被告莊美英」究否告訴人本人，縱其內容確屬司法
    機關所公告而非出於虛構，然其既不能肯認其上所載當事人
    與告訴人之同一性，自應於投遞前親自或透過其他住戶向告
    訴人詢問、確認，或另循管道查閱相關工商登記資料，從而
    對於被告而言，所需耗費之查證成本甚低，查證管道更屬輕
    而易舉，被告卻捨此不為，未加查證即率爾投遞上開判決內
    容，難認其已盡合理查證之義務。其對於其所散布之上開具
    體事實確足使告訴人之人格為社區住戶所輕視而遭受名譽之
    貶損乙節，既有所認識，竟仍未盡合理查證義務即輕率向其
    他住戶投遞該等文字內容，自有散布於眾而損害告訴人名譽
    之真實惡意，其主觀上有誹謗之故意至明。該等判決內容縱
    經司法機關公開於網站上而未遭被告偽造、變造或加註指稱
    為告訴人之言詞，亦無從為有利於被告之認定。被告於事前
    未加查證，事後徒憑「前揭判決係經公開上網、未遭偽造、
    變造或加註指稱為告訴人之言詞，而屬真實且涉及公益之言
    論」等情，辯稱其無將該民事判決之被告罔稱為告訴人之行
    為及故意云云，自不足採。
　㈢綜上所述，被告前揭上訴意旨無非係對原判決已說明事項及
    屬原審採證認事職權之適法行使，徒憑己見，妄指違誤，均
    不足採，其上訴為無理由，應予駁回。　　
據上論斷，應依刑事訴訟法第373條、第368條，判決如主文。
本案經檢察官滕治平到庭執行職務。
中　　華　　民　　國　　109 　年　　10　　月　　15　　日
                  刑事第十六庭  審判長法　官  葉騰瑞
                                      法　官  廖紋妤
                                      法  官  陳芃宇
以上正本證明與原本無異。
不得上訴。
                                      書記官  李佳芬
中　　華　　民　　國　　109 　年　　10　　月　　21　　日